【裁判字號】    94,重訴,317
【裁判日期】    951201
【裁判案由】    分割共有物
【裁判全文】
臺灣臺中地方法院民事判決  94年度重訴字第317號
原      告  庚○○
訴訟代理人  林春祥律師
被      告  乙○○
            戊○○
            丁○○
兼上二人共同
訴訟代理人  丙○○
被      告  莊淑菇
            甲○○
            己○○
被告七人共同
訴訟代理人  何崇民律師
複代理人    辛○○
當事人間分割共有物事件，本院於95年11月17日言詞辯論終結，
判決如下：
    主    文
被告乙○○、戊○○、丁○○、莊淑菇、甲○○、丙○○、己○○應就其等被繼承人莊傳章所遺坐落台中市○○區○○段六二一
之三號、地目田、面積一０八平方公尺土地及台中市○○區○○
段六五０之四號、地目田、面積八二三平方公尺土地，應有部分
各二分之一辦理繼承登記。
兩造共有上揭地號土地，應合併分割為如附圖一案所示甲部分、
面積０．０四六五五公頃，分歸被告乙○○、戊○○、丁○○、
莊淑菇、甲○○、己○○、丙○○保持公同共有；乙部分、面積
０．０四六五五公頃，分歸原告取得。
訴訟費用由被告連帶負擔二分之一，餘由原告負擔。
    事實及理由
一、原告主張：坐落台中市○○區○○段621之3地號、地目田、
    面積108平方公尺，及同區○○段650之4、地目田、面積823
    平方公尺（下稱系爭土地）為原告與被告乙○○、戊○○、
    丁○○、莊淑菇、甲○○、己○○、丙○○（下稱被告乙○○等7人）之被繼承人莊傳章所共有，應有部分各2分之1，
    惟莊傳章於民國（下同）87年8月17日死亡時，因其配偶已
    先於75年12月9日死亡，故其繼承人即為被告乙○○等7人，
    然迄今尚未辦理繼承登記，且兩造就系爭土地迄今亦無法達
    成協議分割，復未訂立不分割契約，又查無不能分割之情事
    ，原告自得請求被告乙○○等7人先行辦理繼承登記後，與
    原告分割系爭土地。而系爭土地乃2筆相連土地，被告居住
    之建物大都集中於附圖三之F部分即為附圖一方案之甲部分
    ，且面臨15公尺寬既成道路，如分歸被告，因相鄰650地號
    亦為被告乙○○等7人共有，日後二筆復可合併使用，且被
    告亦可保留主要居住及使用之建物。至於編號乙部分坐落之
    建物均為廢舊倉庫，對被告原有居住環境本無影響，雖然乙
    部分之土地，南側面向15公尺寬之道路之面寬較窄，出口狹
    小，經濟價值較低，然為保留被告居住之房屋，原告自願讓
    步將乙部分分歸原告取得。至於被告主張之附圖二方案，其
    中編號乙部分土地北面正對路衝，民間習慣不宜建築房屋，
    且面臨道路寬度不大，不便建築更不易變賣處分，顯非公平
    合理之方案等語。並聲明：判決如主文所示。
二、被告則以：系爭土地上建物雖未辦保存登記，惟屬磚造及土
    角造平房，且現為被告甲○○、丙○○、莊朝英居住使用，
    其餘被告雖因工作關係非居住該處，惟仍為家族逢年過節聚
    會之地，且該建物復為被告甲○○、乙○○經營公司行號所
    在，原告則未居住於系爭土地上，自無特別需求，如採原告
    建議之附圖一方案，並將甲部分分給被告，則造成該土地與
    鄰15公尺馬路之對面巷道相對之路衝情形，縱令將乙部分分
    給被告，亦使被告分得土地無法相鄰被告共有之650地號土
    地合併使用。如採被告建議之附圖二方案，除甲、乙部分及
    甲1、乙1部分土地彼此面積相同、條件相同、區塊工整、方
    便日後開發使用，且乙部分及甲1部分均有路沖，如將甲及
    甲1分給被告，則有利於被告與相鄰650地號土地合併使用，
    至於分給原告之乙及乙1，其中乙部分雖有路衝，然原告分
    得之乙、乙1部分土地，在使用上得以貫通北面崇德十三路
    及南面豐樂路約15米寬之南北路，左面緊臨6米巷道，方便
    原告進出及土地利用並提升土地價值等語。
三、共有人就共有物之分割方法不能達成協議者，任何共有人得
    請求法院判決分割共有物，民法第824條第2項定有明文；分
    割共有物既對物之權利有所變動，即屬處分行為之一種，凡
    因繼承於登記前已取得不動產物權者，其取得雖受法律之保
    護，不以其未經繼承登記而否認其權利，但繼承人如欲分割
    其因繼承而取得公同共有之遺產，因屬於處分行為，依民法
    第759條規定，自非先經繼承登記，不得為之，且為訴訟經
    濟計，當事人一訴請求辦理繼承登記後再為分割，並無不可
    （最高法院68年度第13次民事庭會議、70年度第2次民事庭
    會議決議、69年台上字第1012號判例參照）。本件原告主張
    系爭土地為兩造所共有，應有部分各二分之；原共有人之一
    莊傳章死亡後繼承人有被告乙○○等7人，尚未辦理繼承登
    記，而為公同共有，為被告所不爭執，並據原告提出土地登
    記謄本、地籍圖謄本各一件、舊式及新式戶籍謄本為證，堪
    信為真正；又原告主張該土地無不能分割之情形，兩造之間
    亦無不分割之特約，且就分割方法未能達成協議一節，亦為
    到場之被告所不否認，亦足信為實在。則原告依共有物分割
    請求權，求為判決莊傳章之繼承人即被告乙○○等7人辦理
    繼承登記，並請求分割系爭土地等主張，揆諸前揭說明，應
    無不合。
四、按共有物如為數宗不同地號之土地，其共有人如非以成立一
    共有關係之意思而共有數宗土地時，應認其共有關係分別存
    在於每宗土地之上，除經全體共有人同意外，法院為分割時
    ，尚不能任意予以合併為一共有物，視作一所有權而予分割
    ，此乃一物一權原則之當然解釋（最高法院90年度台上字第
    1594號、75年度台上字第2375號、75年度台上字第2459號、
    84年度台上字第1630號判決意旨參照）；分割共有物之訴，
    係就同一共有關係之共有物，予以分割，使共有人就共有物
    之一部分單獨取得所有權之形式訴訟，故數共有物除依其性
    質及其共有人與應有部分均相同，並經共有人全體同意等情
    形外，尚難認其得為合併分割（最高法院85年度台上第2483
    號、85年度台上字第2959號判決），換言之，若共有人以成
    立一共有關係之意思而共有數宗土地時，或數宗土地雖非以
    成立一共有關係之意思而共有，但各宗共有土地之性質、共
    有人與應有部分均相同，且經共有人全體同意之情形時，自
    得合併分割。系爭二筆土地之地目雖均為田，然經都市計畫
    土地使用分區劃分為第三種住宅區，有土地登記謄本2份及
    台中市政府市發展局簡便行文表1紙在卷可按，且共有人與
    應有部分均相同，並經兩造同意合併分割，本件原告求為判
    決合併分割系爭二筆土地，即無不可。
五、查系爭土地共二筆，上下相鄰，且二筆土地均與道路相鄰，
    其中621之3地號土地之北側面臨台中市北屯區○○○○路，另
    650-4地號土地之南側則面臨台中市○○區○○路，該巷道
    寬度約為15公尺，且系爭土地之西側均有6公尺寬之既承巷
    道，又系爭土地上建物之現況如附圖三所示，其中B、C部分
    均為土角磚造之三合院房舍，目前閒置中，而F部分則為磚
    造及土角造搭建之房舍，現為被告甲○○、丙○○及己○○
    居住使用，然上開房舍閒置部分之房舍，外觀甚為破舊且建
    築已有相當年代之土角造平房，而被告甲○○、丙○○及己○○等人居住之房舍，外觀亦頗為老舊之土角磚造平房，業
    經本院囑託台中市中正地政事務所派員會同勘驗、複丈屬實
    ，製有勘驗筆錄及複丈成果圖（即附圖三）可稽，且經勘驗
    期日到場之原告及被告陳明在卷，足堪認定。
六、本院審酌系爭土地之共有型態、共有物之性質、右揭通路、
    地上物、分管情形、當事人之意願、應有部分面積、各共有
    人間之經濟利益、未來之利用等情，認為系爭土地依附圖乙
    案所示分割方案為分割，應屬公平妥適，蓋：
(一)繼承人有數人時，在分割遺產前，各繼承人對於遺產全部為
    公同共有，民法第1151條定有明文，是故各繼承人雖按其應
    繼分繼承全部遺產，但於分割遺產前，就遺產之公同共有物
    並無所謂之應有部分之比例存在（最高法院37年上字第6419
    號判例參照）。本件係原告對共有人之被告等就共有之系爭
    土地為分割，並非繼承人相互間請求就其等繼承之所有遺產
    為分割，被告乙○○等7人亦從未表示同意就其分得土地登
    記為分別共有，於被告乙○○等7人相互分割遺產前，就其
    等分配取得部分，自仍為公同共有（其等如欲就各特定部分
    分割單獨取得，應另行協議或請求分割遺產）。
(二)法院裁判分割共有土地時，除因該土地內部之使用目的不能
    分割（如為道路）或部分共有人仍願維持其共有關係，應就
    該部分土地不予分割或准該部分共有人成立新共有關係外，
    應將土地分配於各共有人單獨所有；共有物之分割，無論為
    原物分割或變價分割，原則上均應按應有部分之比例分配於
    各共有人（最高法院69年台上字第1831號判例；91年度台上
    字第2087號判決意旨參照）。系爭土地因被告乙○○等7人
    就分得土地應仍為公同共有，是系爭土地應分為2部分，按
    兩造應有部分比例換算取得之面積，亦即由兩造各取得1/2
    ，其中1/2由原告取得，餘1/2則由被告乙○○等7人公同共
    有取得之方式為分割。
(三)系爭土地地目雖為田，然經都市計畫土地使用分區劃分為第
    三種住宅區，有台中市政府市發展局簡便行文表在卷可按，
    則該土地分割後是否合於建築使用，攸關系爭土地之利用價
    值及社會經濟利益，至為重要，上開因素，當為法院考量分
    割方案時之重要依據（最高法院84年度台上字第2927號、85
    年度台上字第2126號判決，均採相同見解）。系爭土地合併
    後，南臨豐樂路、北臨崇德13路、西臨6公尺之既承巷道，
    則無論採行如附圖二所示將系爭土地臨豐樂路及崇德13路部
    分，均平分2部分，或如附圖一所示將系爭土地時分為2部分
    ，每一部分均與豐樂路及崇德13路相臨，分割後之各筆土地
    ，考量其經濟價值及未來之利用情事，無論兩造如何分得何
    部分土地，對土地價值均無太大影響。然土地坐落之位置，
    除應參酌是否與道路相通及土地之面寬等因素外，尚應考量
    一般民間習俗，亦即土地有無路衝之情形，蓋所謂路衝，亦
    即馬路或巷道正對土地或房屋者，蓋此一現況，造成土地或
    房屋使用者之壓迫感，且需天天面對迎面而來之車子，亦容
    易造成心理恐慌，此乃古代先人生活經驗累積而得之常識，
    有其科學依據，自無法漠視。系爭土地兩造主張之分割方案
    相異，然依附圖二所示之分割方案，除造成乙部分土地與崇
    德13路相垂直之道路直接對衝外，且導致乙1部分土地與豐
    樂路另一側之巷道對衝，有兩造提出之照片及被告95年2 月
    24日提出依台中市中正地政事務所謄本所製作之分割圖可稽
    。觀諸該分割圖所示，坐落652地號土地上之豐樂路，一側
    為系爭650-4地號土地，另一側有一凹陷處，即為被告提出
    之附件照片二所示之死巷，又附圖二分割方案之其餘土地即
    甲及甲1部分，並無任何路衝之情況，如將甲及甲1土地分歸
    同一人，乙及乙1土地亦分歸屬同一人，造成分得乙及乙1
    部分土地之所有人，爾後土地利用之不利，如將乙及甲1、
    甲及乙1交叉分屬同一人，又造成土地遭細分而無法合併使
    用之不利結果，是以，如欲考量被告等人另共有650地號土
    地與系爭650-4地號土地相毗鄰之日後合併之情狀，而將附
    圖二方案之甲1分歸被告之方式，無論原告係分得均面臨路
    衝之乙及乙1或造成分割後土地細分，無法合併利用之甲及
    乙1，均造成土地分割後僅一方有利之主觀上不公平及土地
    遭細分之客觀上不利土地利用之經濟效益等情況。
    惟附圖一所示分割方案，將系爭土地合併分割後，分為2部
    分，一筆面臨崇德13路為主，基於共有人在系爭土地按應有
    部分所有分得之面積，部分延伸至豐樂路上，另一筆則完全
    面臨豐樂路，其中附圖一方案之甲部分土地雖有部分與豐樂
    路另一側之死巷對衝，然相衝部分之面寬僅數米寬之巷道，
    與甲部分土地面臨豐樂路之約16米面寬相比擬，尚未造成系
    爭土地全部面寬均有路衝之情形，且乙部分土地臨崇德13路
    之面寬亦僅部分有路衝，尚非全部分面寬均有路衝，則二筆
    土地之不利情況相仿，尚未造成分割後二筆土地之經濟價值
    及民間使用習俗上有明顯差異。又被告另共有650地號土地
    ，與系爭650 -4地號土地相毗鄰，如依被告之意願，期待分
    割後之土地得予650地號相毗鄰而合併使用，將附圖一方案
    之甲部分土地分歸被告所有，既為原告所同意，且被告甲○○、丙○○及己○○三人目前仍居住使用之附圖三F部分土
    角磚造平房，絕大部分仍坐落在甲部分土地之上，被告等亦
    可保留該舊有房舍；至於乙部分土地上雖有附圖三B、C所示
    平房坐落其上，然該一房舍既已閒置多年，且為破舊之土角
    造平房，如將乙部分土地分歸原告，對被告等7人之影響應
    屬些微且可以承受之範圍。且無論採行被告所主張之附圖二
    方案或原告主張之附圖一方案，被告所有之地上老舊地上建
    物，均無法避免部分遭拆除之結果，惟採行附圖一所示之方
    案，除被告尚居住使用部分之建物遭保留之範圍較大外，尚
    有利於被告日後與相鄰所有之650土地土地合併使用，可大
    大提升土地之經濟效益，且為原告所同意。執此，如附圖一
    所示分割方案，將甲部分土地分歸被告乙○○等7人保持共
    有，將乙部分土地分歸原告，較為公平妥適，應可採擇。
七、綜上各節，本院認原告依共有物分割請求權法律關係，請求
    判決命被告乙○○等7人辦理繼承登記，並依附圖一所示分
    割方案而為分割，符合社會及兩造經濟利益，並無不合理之
    處，為有理由，爰依法判決如主文所示。
八、末按分割共有物事件本質上並無訟爭性，兩造本可互換地位
    ，由任一共有人起訴請求分割，均無不可，故勝訴當事人之
    訴訟行為，自非為伸張或防衛權利所必要者，訴訟費用宜由
    各當事人依應有部分比例分擔，亦予敘明。
九、訴訟費用負擔之依據：民事訴訟法第78條、第80條之1、第
    85條第2項。
中    華    民    國    95    年    12   月    1     日
                  民事第三庭    法  官  林靜芬
正本係照原本作成。
如對本判決上訴，須於判決送達後20日內向本院提出上訴狀。
中    華    民    國    95    年    12   月    1     日
                                書記官


司法院資訊處製作；財團法人民間司法改革基金會備份。
